臺灣士林地方法院刑事判決               100年度易字第89號
公  訴  人  臺灣士林地方法院檢察署檢察官
被      告  吳明來
選任辯護人  許富雄律師
            林孝甄律師
            王東山律師
上列被告因恐嚇案件，經檢察官提起公訴（99年度偵字第14207
號）及併案審理（100年度偵字第5342號），本院判決如下：
    主  文
吳明來以加害生命之事，恐嚇他人，致生危害於安全，累犯，處
拘役伍拾玖日，如易科罰金，以新臺幣壹仟元折算壹日。
    事  實
一、吳明來前曾於民國95年間因偽造文書案件，經臺灣臺北地方
    法院95年度簡字第290 號判決判處有期徒刑3 月確定，於95
    年5 月5 日易科罰金執行完畢。詎其仍不知悔改，因董永旺
    於97年間向其擔任實際負責人之慶城交通有限公司（以下簡
    稱慶城公司）承租車牌號碼783-ET號營業用自小客車，並向
    其所經營之利育當鋪借款，而與董永旺發生債務糾紛，董永
    旺復自99年4 月起即未主動與之聯繫。嗣吳明來於99年9 月
    10日得知董永旺與陳兆松一同前往位於臺北市○○路○ 段之
    利軒當舖後，竟基於恐嚇之犯意，於同日下午2 時許，駕車
    至臺北市○○區○○路3 段54號前，並將所駕駛車輛停放於
    董永旺所駕駛車輛之前方，下車向董永旺恫稱：「不還錢，
    就要押到山上活埋」等語，以此方式恐嚇董永旺，致董永旺
    心生畏懼，足生危害於安全。
二、案經董永旺訴由臺北市政府警察局北投分局報告臺灣士林地
    方法院檢察署檢察官偵查起訴及併案審理。
    理  由
壹、程序部分
一、證人即告訴人董永旺、證人陳兆松於警詢、檢察事務官前所
    為之證述部分：
  (一)按被告以外之人，於審判外之言詞或書面陳述，除法律有規
    定者外，不得作為證據；又被告以外之人（包括證人、鑑定
    人、告訴人、被害人及共同被告等）於檢察事務官、司法警
    察官或司法警察調查中所為之陳述，與審判中不符時，其先
    前之陳述具有較可信之特別情況，且為證明犯罪事實存否所
    必要者，得為證據。刑事訴訟法第159 條第1 項、第159 條
    之2 分別定有明文。
  (二)經查，證人陳兆松前於警詢、檢察事務官詢問時所為之證述
    ，核屬審判外之陳述，為傳聞證據，其陳述內容中就被告出
    言恐嚇告訴人之地點乙節，與其於本院審理中所為之證述有
    所不符（詳後述），惟證人陳兆松於警詢、檢察事務官詢問
    時之證述，距案發時間較近，記憶自較清楚，且係自由意識
    下所為之陳述，具有較為可信之情，復為證明犯罪事實存否
    所必要，衡諸上開規定，應均有證據能力。
  (三)至告訴人董永旺於警詢、檢察事務官詢問時所為之證述，核
    屬被告以外之人於審判外之陳述，與審理中所陳大致相同，
    並非證明犯罪事實所必要，依刑事訴訟法第159 條第1 項規
    定，不得作為證據。而當以其於審判中之證述作為證據。
二、告訴人董永旺於偵查中未經具結之陳述：
  (一)按證人、鑑定人依法應具結而未具結者，其證言或鑑定意見
    ，不得作為證據。刑事訴訟法第158 條之3 定有明文。此規
    定乃為擔保證人據實陳述，以確保司法權作用之正確性而設
    ，此與同法第159 條以下之傳聞法則主要在落實被告反對詰
    問權之行使，保障其訴訟上之防禦權，並符合直接審理與言
    詞審理原則之情形，相異其趣（最高法院96年度台上字第20
    98、910 號判決意旨參照）。而按被害人乃被告以外之人，
    本質上屬於證人，其陳述被害經過，亦應依人證之法定偵查
    、審判程序具結，方得作為證據，最高法院93年台上字第65
    78號著有判例可茲為憑，是以，就被害人陳述被害經過而言
    ，刑事訴訟法並不存在所謂「被害人陳述」之法定證據方法
    ，一律「應」依其證人之本質踐行具結等法定調查程序，所
    得供述方具有證據能力，縱使非以證人身分傳訊被害人到庭
    ，就其陳述有關被害之經過時，亦應令其以證人身分具結作
    證；如認被害人非以證人身分所為未經具結之被害陳述，一
    旦符合容許傳聞證據之例外，即有證據能力，一則，已然混
    淆令證人具結之規定及傳聞法則在訴訟法上本質之差異，二
    則，勢將架空上開判例及刑事訴訟法第158 條之3 所欲透過
    具結擔保司法權作用正確行使之本旨。再按告訴人係向司法
    警察機關或偵查機關申告犯罪事實而要求訴追之人，其於我
    國刑事訴訟法中，並非法定列舉之獨立證據方法，若以告訴
    人所陳親身經歷之被害經過，作為認定犯罪事實之依據時，
    乃居於證人之地位，亦即其證據方法為證人，必須踐行有關
    證人之證據調查程序，除非其有依法不得令其具結之情形，
    否則均應命其具結，若依法應具結而未具結時，該告訴人有
    關被害事實之陳述，無證據能力，法院不得援其陳述作為判
    決之基礎，此乃承上判例意旨所為之當然解釋（最高法院93
    年度台上字第5964號判決亦同此見解）。
  (二)經查，告訴人董永旺於99年9 月13日接受檢察官偵訊，就其
    遭被告恐嚇之經過有所陳述，然此次偵訊其係以告訴人之身
    分應訊，且未就其被害之經過，以證人身分作證並具結擔保
    其所述實在，此有該偵訊筆錄1 份在卷可稽（偵字第14207
    號卷第29頁），被告之辯護人復已於本院準備程序中爭執其
    證據能力，揆諸上開判例之意旨，告訴人上開偵查中之指訴
    ，自不得作為本案證據。
三、至本件認定事實所引用之卷內其餘卷證資料（包括文書證據
    ），並無證據證明係公務員違背法定程序所取得，被告及辯
    護人於審判程序中復均未於言詞辯論終結前表示異議，且卷
    內之文書證據，亦無刑事訴訟法第159 條之4 之顯有不可信
    之情況與不得作為證據之情形，則依刑事訴訟法第159 條之
    5 之規定，本件認定事實所引用之所有文書證據，均有證據
    能力，合先敘明。
貳、實體部分
一、訊據被告吳明來固坦承於99年9 月10日下午2 時許，前往位
    於臺北市○○路○ 段利軒當舖向告訴人董永旺、證人陳兆松
    催討債務等情，惟矢口否認有何恐嚇告訴人董永旺之犯行，
    辯稱：99年9 月10日當天我是自行開車前往利軒當舖，我看
    到告訴人董永旺時，他是坐在車子內整理車子，當時沒有看
    到證人陳兆松，後來我將車子停好，跟著告訴人董永旺走進
    利軒當舖就看到證人陳兆松在裡面，我問告訴人董永旺欠我
    的錢要怎麼還，過程中沒有講到恐嚇的話云云。辯護人則以
    ：本件案發地點之臺北市○○路○ 段人車眾多，被告不可能
    在此地點為言詞恐嚇行為，且被告於99年9 月10日後均沒有
    找過告訴人董永旺，顯見被告並未對其恐嚇云云。
二、經查：
  (一)告訴人董永旺於97年11月1 日，向被告擔任實際負責人之慶
    城公司承租車牌號碼783-ET號計程車，約定租期22個月、租
    金每日新臺幣（下同）600 元，並簽訂計程車租送契約書1
    紙，告訴人董永旺另曾向被告擔任負責人之利育當舖借款，
    迄99年4 月25日告訴人董永旺將前揭車牌號碼783-ET號計程
    車放置於慶城公司前，而尚積欠被告計程車修理費用、借款
    本金及利息，然並未主動與被告聯繫等情，為被告自承在卷
    （偵字第14207 號卷第56頁至第57頁、第70頁、第107 頁）
    ，且經證人即告訴人董永旺於本院審理中證述甚明（本院卷
    第56頁至第59頁），並有計程車租送契約書1 紙在卷可參（
    偵字第14207 號卷第42頁至第44頁），是被告與告訴人間董
    永旺間確有上開債務糾紛之事實，首堪認定。
  (二)又被告於99年9 月10日前某日，由當舖業之質當系統查詢後
    得知，證人陳兆松將其靠行於慶城公司而由其租用之車牌號
    碼142-YK號營業用自小客車1 輛質當於利軒當舖，遂與利軒
    當舖聯繫。後於99年9 月10日下午2 時許，被告經利軒當舖
    人員之通知而得知告訴人董永旺與證人陳兆松前往利軒當舖
    後，遂趕往利軒當舖，當場與告訴人董永旺達成協議，由告
    訴人董永旺每月歸還1 萬5,000 元，歸還方法為每三天在郵
    局存入1,500 元、每月存入10次等節，亦據被告自承在卷（
    偵字第14207 號卷第71頁、本院卷第26頁背面、第59頁），
    核與告訴人董永旺於本院審理中所為之證述（本院卷第56頁
    至第59頁）、證人陳兆松於警詢、本院審理中所為之證述相
    符（偵字第14207 號卷第25頁、第34頁），亦堪認定屬實。
  (三)上述被告於99年9 月10日下午2 時許，駕車至臺北市○○路
    ○ 段54號前，向告訴人以言詞恐嚇等節，業據告訴人董永旺
    於本院審理中證稱：99年9 月10日當天，我載證人陳兆松從
    五股前往臺北，因為證人陳兆松要牽他的車，當天下午2 時
    許，到臺北市○○路○ 段54號前時，被告駕駛其所有、車牌
    號碼阿拉伯數字部分為3179號、黑色裕隆牌之車輛，超車停
    在我所駕駛、車牌號碼307-YF號營業用自小客車前方，下車
    要我付23萬元給他，並說如果我今天不給他錢，他要把我押
    到山上活埋，我說沒有欠那麼多錢，但為了要脫身，只好說
    以每3 天繳1,500 元之方式還給被告20萬元等語明確（本院
    卷第56頁至第59頁）；對照當日在場證人陳兆松於警詢、檢
    察事務官詢問時所證稱：99年9 月10日當天我要到承德路那
    邊牽車，拜託告訴人董永旺載我，後來在當天下午2 時許，
    我搭乘告訴人董永旺之計程車到臺北市○○路○ 段54號前時
    ，被告駕車停在告訴人董永旺所駕駛車輛的前方，並下車要
    求告訴人董永旺還錢，我聽告訴人董永旺說只有欠被告5 、
    6 萬元，為何要債時變成20幾萬元，被告並恐嚇告訴人董永
    旺說如果今天不給他錢，就要把告訴人押到山上活埋等語（
    偵卷第28頁至第29頁、第107 頁至第109 頁），及其於本院
    審理中證稱：99年9 月10日當天我叫告訴人董永旺載我去承
    德路上的利軒當舖牽車，當天我聽到被告對告訴人董永旺說
    沒錢就要去山頂挖洞活埋，但是詳情我忘記了，我有聽到說
    每天要還500 元，三天還一次，總共要還差不多20幾萬元等
    語（本院卷第60頁至第61頁）。互核比對上開告訴人董永旺
    與證人陳兆松所述，關於渠等當日前往臺北市○○路○ 段54
    號之原因、被告恫嚇告訴人之言語內容、及告訴人當日與被
    告談及清償債務金額與方法等相關細節，均互核一致，是證
    人陳兆松之證詞，應堪以佐證告訴人董永旺當時遭受被告言
    語恫嚇之內容，告訴人前揭指述，應非臨訟虛捏。
  (四)被告雖矢口否認有何上開恐嚇之犯行，惟查：
  1.被告前揭犯行，業經告訴人董永旺到庭具結詳述歷歷，經核
    與證人陳兆松前揭警詢、檢察事務官詢問時及本院審理中所
    述之情節均若合符節，自非憑空杜撰之說詞；另審酌本案告
    訴人董永旺於案發後，尚依其與被告之約，先後於99年9 月
    14 日 、99年9 月24日匯款予被告後，方對被告提出告訴等
    情，業據其證述甚明（本院卷第57頁至第58頁），告訴人復
    未對被告提出民事訴訟請求損害賠償，是告訴人董永旺原即
    無特別向偵查機關表示追究被告刑事責任之意思，亦未曾對
    被告要求任何金錢賠償，其應無甘冒刑法偽證罪責之風險，
    故意設詞陷害被告於罪之動機可言。
  2.再參以被告雖否認有出言對告訴人董永旺恐嚇，惟其亦陳稱
    ：告訴人董永旺將車子丟在慶城公司就跑掉了，但是他欠我
    的款項卻沒有還，也不跟我對帳，我也聯絡不上他，才會一
    直找他等語（偵字第14207 號卷第71頁、第107 頁），足見
    被告自身亦承認當時因為告訴人董永旺於99年4 月25日將車
    牌號碼783-ET號營業用自小客車放置於慶城公司後，即未留
    下聯絡方式，是被告於99年9 月10日尋得告訴人行蹤後，在
    此情形下出言對告訴人董永旺恐嚇，亦非不可想像之事，是
    以被告當日非無出言恐嚇告訴人解決債務之不法動機。
  3.被告雖又辯稱當天我是我是要找告訴人董永旺、證人陳兆松
    ，兩個都要找，且案發當天的主要目的是要牽證人陳兆松典
    當的車云云。然查，證人陳兆松於本院審理中證稱：案發當
    日被告先跟告訴人董永旺講他欠的錢，後來他們講好後，被
    告再對我說我差多少錢，我欠被告的錢都有按照時間還，被
    告沒有理由來找我等語（本院卷第61頁），顯與前揭被告所
    辯不符，況被告亦於本院審理中自承案發當天我對證人陳兆
    松講說我再給2 個月時間，然後我就走了等語（本院卷第62
    頁），由前揭情節觀之，足見被告當日主要目的顯係與告訴
    人董永旺商討債務事宜，是被告前揭所辯，應不足採。
  4.綜上，應堪認告訴人董永旺及證人陳兆松上開證述均與事實
    相符，得採為認定事實之基礎。
  (五)辯護人雖辯護稱：證人陳兆松與告訴人董永旺於審理中，就
    被告係於利軒當舖內，抑或於臺北市○○路○ 段54號前出言
    恐嚇告訴人乙節，證詞顯有重大出入云云，然查：依通常之
    社會生活經驗，一般人在陳述其過往經歷之突發事件時，由
    於個人記憶、認知、理解、表達能力等因素，以及因事發時
    間經過日久，以致日後對同一事件之描述，並無法一字不漏
    鉅細靡遺地重複陳述，此乃事理所當然。告訴人董永旺與證
    人陳兆松於本院審理中，對於被告當時向告訴人為恐嚇時之
    所在位置，所述雖略有不同，惟渠等均已明確證述被告確有
    於上揭時、地，向告訴人告知：「不還錢，就要押到山上活
    埋」等情，且證人陳兆松已於檢察事務官詢問時證稱：被告
    於99年9 月10日看到告訴人董永旺的車，就將車輛開到告訴
    人車子前面，下車要告訴人還錢等語（偵字第14207 號卷第
    108 頁），業如前述，核與告訴人於本院審理中之證述相符
    ，是上開證述細節之歧異，並不足以影響本院對於本件事實
    之認定，是尚不得以告訴人董永旺與證人陳兆松於本院審理
    中所證述之情節略有不一致，即認渠等之證詞均不可採；辯
    護人雖又辯稱：證人陳兆松與告訴人董永旺關係匪淺，又曾
    為籌措6 萬5,000 元之罰金向告訴人董永旺借款而欠告訴人
    人情，又與被告有債務糾紛，其所言難期公允云云。然查，
    證人陳兆松於本院審理時所為之證述，係經本院告以具結義
    務及偽證處罰，證人具結後所為，而刑法偽證罪之法定刑為
    7 年以下有期徒刑；且證人陳兆松與告訴人董永旺並無金錢
    借貸等糾紛，亦據渠等證述在卷（本院卷第57頁、第60頁背
    面）；又證人陳兆松既與被告無任何仇隙、復靠行於被告車
    行，則證人陳兆松當無僅因積欠告訴人人情，即甘冒開罪被
    告且受偽證重罪處罰之風險，而於具結後為虛偽陳述之可能
    。況證人陳兆松就本案細節部分，於警詢、檢察事務官詢問
    、及本院審理中前後所言亦略有不同，要與一般事前勾串，
    證詞完全相同之情形不同，難認證人有誣陷被告之動機、目
    的，而益徵證人陳兆松所言為真。是辯護人前開置辯，要非
    可採。
  (六)被告確於99年9 月10日下午2 時許，以上開言詞恫嚇告訴人
    董永旺，業如前述，又被告所言乃對他人傳達暗示如不按期
    還款，其可能會加害該他人生命自由之訊息，其被告當日係
    駕車由後方超方並停放於告訴人所駕駛車輛之前方，依其當
    日所為上開言語、行為，於客觀上亦顯足以使任何一般智識
    程度之人心生畏怖不安，此由告訴人董永旺亦證稱：當天我
    與證人陳兆松也是兩個人，被告與阿洲也是兩個人，但是因
    為被告有說若不解決就要押到山上活埋，我才會害怕而不離
    開等語即明（見本院卷第56頁背面），是就被告當天行為已
    達於危害安全之程度甚明。
  (七)參綜上開互核一致之證人與告訴人證詞、被告供述及各該情
    況證據、經驗法則之推論，堪信告訴人董永旺與證人陳兆松
    所述之案發經過為真，被告所辯，尚非可信。從而，本案事
    證明確，被告於前揭時、地有前揭恫嚇言詞之犯行，洵堪認
    定，應予依法論罪科刑。
三、論罪科刑部分：
    核被告所為，係犯刑法第305 條之恐嚇危害安全罪。又被告
    前曾有如事實欄所載論罪科刑及執行完畢之紀錄，有臺灣高
    等法院被告前案紀錄表在卷可考，其受有期徒刑執行完畢後
    ，5 年內故意再犯本案有期徒刑以上之罪，為累犯，乃依法
    加重其刑。至併案審理部分，因與本件起訴事實為同一犯罪
    事實，本院自得併予審酌，附此敘明。爰審酌被告係因債務
    問題，而出言恫嚇告訴人，其手段誠屬不該，且其犯後矢口
    否認犯行，犯後態度非佳，兼衡其品行、犯罪目的、所生之
    危害等一切情狀，量處如主文所示之刑，並諭知易科罰金之
    折算標準，以資懲儆。
據上論斷，應依刑事訴訟法第299 條第1 項前段，刑法第305 條
、第47條第1 項、第41條第1 項前段，刑法施行法第1 條之1 第
1 項、第2 項前段，判決如主文。
本案經檢察官江耀民到庭執行職務
中    華    民    國   100    年    8     月    12    日
                  刑事第五庭審判長法  官  雷雯華
                                  法  官  徐文瑞
                                  法  官  李郁屏
以上正本證明與原本無異。
如不服本判決應於收受送達後10日內向本院提出上訴書狀，並應
敘述具體理由。其未敘述上訴理由者，應於上訴期間屆滿後20日
內向本院補提理由書( 均須按他造當事人之人數附繕本)「 切勿
逕送上級法院」。
                                  書記官  阮弘毅
中    華    民    國   100    年    8     月    15    日
附錄本案論罪科刑法條全文：
中華民國刑法第305條
（恐嚇危害安全罪）
以加害生命、身體、自由、名譽、財產之事，恐嚇他人致生危害
於安全者，處 2 年以下有期徒刑、拘役或 3 百元以下罰金。